【裁判字號】    95,台上,4569
【裁判日期】    950817
【裁判案由】    違反政府採購法
【裁判全文】
最高法院刑事判決            九十五年度台上字第四五六九號
    上  訴  人  甲○○
                        號6樓.
                        10樓.
                乙○○
                        41號.
                        樓之1.
                丙○○
                        102.
                丁○○
                        49號.
    共      同
    選任辯護人  王忠沂律師
    上  訴  人  川順營造股份有限公司
    兼 代表 人  戊○○
    上  訴  人  鐵山營造工程有限公司
                        巷4號.
    代  表  人  林瑞斌
    上  訴  人  己○○
                        號
    上 列二 人
    共      同
    選任辯護人  蔣志明律師
    上  訴  人  金樹營造有限公司
                        號
    代  表  人  羅張阿絲
    上  訴  人  庚○○
                        號
    上 列二 人
    共      同
    選任辯護人  陳鴻謀律師
上列上訴人等因違反政府採購法案件，不服台灣高等法院台中分
院中華民國九十二年十二月二十三日第二審判決（九十二年度上
訴字第一二○二號，起訴案號：台灣台中地方法院檢察署八十九
年度偵字第六七二五號），提起上訴，本院判決如下：
    主  文
原判決關於乙○○、丙○○、丁○○、己○○、庚○○、戊○○
、甲○○部分撤銷，發回台灣高等法院台中分院。
其他上訴駁回。
    理  由
一、關於乙○○、丙○○、丁○○、己○○、庚○○、戊○○、
甲○○部分：
本件原判決認定上訴人甲○○於民國八十九年二月間，得知經濟
部水利處中區水資源局（下稱水資源局）辦理「九二一震災石岡
壩下游副壩及第二道消能池緊急復建工程」（下稱下游副壩工程
）、「九二一震災石岡壩右岸護坡緊急復建工程」（下稱右岸護
坡工程），該下游副壩工程，自八十九年二月十九日起至同年二
月二十四日止，右岸護坡工程自八十九年二月二十一日起至同年
二月二十五日止，在水資源局販賣工程標單，並分別於八十九年
二月二十五日，及同年月二十九日開標，竟基於意圖影響決標價
格及獲取不當利益，而以協議使廠商不為投標及不為價格競爭（
下稱圍標）之犯意，以每人每日新台幣（下同）二千元之代價，
僱用有犯意聯絡之上訴人乙○○、丙○○、丁○○三人，自八十
九年二月二十一日起至同年月二十四日，至水資源局向前往購買
標單之人員攔阻，要求留下廠商名稱、負責人姓名及聯絡電話等
資料交予甲○○彙整，再由甲○○聯絡購買標單之公司負責人，
於八十九年二月二十三日下午六時許，在台中縣大里市○○路四
六六號嘉鎮餐廳舉行圍標協調餐會，由乙○○、丙○○、丁○○
負責引領參與餐敘之川順營造股份有限公司（下稱川順公司）之
代表人即上訴人戊○○、鐵山營造工程有限公司（下稱鐵山公司
，代表人林瑞斌）之經理即上訴人己○○、協誠營造有限公司（
下稱協誠公司，代表人蔡秋雄）之總經理蔡清為（與協誠公司均
經判刑確定）、金樹營造有限公司（下稱金樹公司，代表人羅張
阿絲）之經理即上訴人庚○○（其在執行職務範圍內亦公司之代
表人）、東億營造有限公司（下稱東億公司）之代表人張振山（
與東億公司均經判刑確定）、南海工程股份有限公司（下稱南海
公司，業經判刑確定）之工務經理藍敬鴻及工務部專案經理許禮
瑩（與藍敬鴻均經判刑確定）、偉泰營造有限公司（下稱偉泰公
司）之經理姚垂展（與偉泰公司均經判刑確定）及高辰雄、高炳
盛、文柏森、郭博容、林萬發、劉鴻政、劉維濤（以上七人均經
判刑確定），與成年男子「阿仁」及其他不詳年籍姓名之人共二
十餘人入座，席間，甲○○就下游副壩工程表示以「投小標」之
方式，由出價金額最高者為得標者，再將小標金額中百分之五十
由甲○○等發起人員取得，另百分之二十五由陪標廠商取得，其
餘部分由領取標單之廠商人員朋分。旋即發放紅色空白紙張予有
意投標之廠商填寫金額，「投小標」開標結果，計有上訴人戊○
○填寫八百八十萬元、蔡清為填寫六百八十五萬元、高炳盛填寫
三百十萬元，而由戊○○所代表之川順公司得標，並協議由上訴
人己○○所代表之鐵山公司、蔡清為所代表之協誠公司、庚○○
所代表之金樹公司、張振山所代表之東億公司、藍敬鴻所代表之
南海公司、高炳盛借用「麗明營造股份有限公司」之名義陪標，
惟陪標廠商之投標金額須填載一億二千萬元以上，上開內容經甲
○○當場宣布，與會之廠商均無異議，而達成圍標之協議。甲○
○會後並告以未與會之廠商，以放棄投標論不得再行投標，嗣因
戊○○與其子即案外人戴永恭研商，認以八百八十萬元之「搓圓
仔湯費」過高，不敷成本，且完工日期亦有困難，於二月二十四
日中午，向甲○○言明放棄投標而己意中止，致未達目的。但甲
○○未將情告知陪標及其他廠商，八十九年二月二十五日上午十
時許開標，由陪標之鐵山公司、協誠公司、金樹公司、東億公司
、南海公司、有巢公司依序以一億二千六百萬元、一億二千一百
萬元、一億二千五百三十萬元、一億三千二百萬元、一億二千萬
元、一億二千萬元投標，均高於底價，經比價，雖由協誠公司減
至一億零五百九十萬元，但未得標而圍標不成，事為法務部調查
局中部地區機動工作組（下稱中機組）人員查獲；於同年三月二
日在台中市○○路○段五十巷八號十九樓之十一乙○○之住處扣
得甲○○書寫彙整之廠商聯絡單乙份等情，因認第一審法院論處
甲○○、己○○、庚○○、乙○○、丙○○、丁○○、戊○○共
同意圖影響決標價格及獲取不當利益，而以協議使廠商不為投標
及不為價格之競爭未遂各罪刑（乙○○、丙○○為累犯），為無
不合，予以維持，並駁回甲○○等七人之第二審上訴，固非無見
。
惟按(一)九十一年二月六日修正公布前之政府採購法第八十七條第
四項所定：有意圖影響決標價格或獲取不當利益，而以協議使廠
商不為投標或不為價格之競爭者，處六月以上五年以下有期徒刑
，得併科新台幣一百萬元以下罰金，並處罰其未遂犯。是本條項
之犯罪，以行為人主觀上有影響決標價格或獲取不當利益之意圖
，並以協議為手段，而達於使廠商不為投標或不為價格競爭之結
果為要件，其犯罪行為即屬既遂。本件原判決既認定甲○○意圖
影響決標價格及獲取不當利益，而以協議使廠商不為投標及不為
價格競爭，僱用有犯意聯絡之上訴人乙○○、丙○○、丁○○三
人向前往購買標單之人員取得廠商等資料予甲○○，再由甲○○
召集圍標協調餐會，並於餐會中宣布就下游副壩工程表示以「投
小標」之方式，由出價金額最高者為得標，及將小標金額之分配
，旋即發放紅色空白紙張予有意投標之廠商填寫金額，「投小標
」，開標結果，計有戊○○填寫八百八十萬元、蔡清為填寫六百
八十五萬元、高炳盛填寫三百十萬元，而由戊○○所代表之川順
公司得標，並由其他廠商陪標，且各有犯意之聯絡與行為之分擔
，如上情無訛，則甲○○等人主觀上既有影響決標價格及獲取不
當利益之意圖，並以協議為手段，而達於使廠商不為投標或不為
價格之競爭之行為，似已該當於上開第八十七條第四項所定之構
成犯罪事實，能否以戊○○嗣因己意中止，未依約參與投標，致
無從達到目的，認戊○○之上開行為中止未遂，甲○○等人為障
礙未遂等情，尚非無研求之餘地。(二)依原判決認定之事實，甲○
○於圍標餐會中宣布，就下游副壩工程表示以「投小標」之方式
，由出價金額最高者為得標者，再將小標金額中之分配情形，旋
即發放紅色空白紙張予有意投標之廠商填寫金額，「投小標」結
果，由戊○○得標，並由其他部分之廠商陪標，而以協議使廠商
不為投標或不為價格之競爭，並認甲○○等人具有影響決標價格
及獲取不當利益之意圖等情，倘若上情無誤，則甲○○所為分別
係犯政府採購法第八十七條第四項之意圖影響決標價格及獲取不
當利益，而以協議使廠商不為價格之競爭罪，及意圖影響決標價
格及獲取不當利益，而以協議使廠商不為投標罪，上開行為為不
同之犯罪態樣。原判決理由並未敘明二者之法律關係為何，乃論
以意圖影響決標價格及獲取不當利益，而以協議使廠商不為投標
及不為價格之競爭罪，亦有判決理由不備之違法。(三)按以自己犯
罪之意思，參與實施犯罪構成要件以外之行為，或以自己共同犯
罪之意思，事先同謀，而由其中一部分人實施犯罪之行為者，均
為共同正犯。本件原判決認定姚垂展、高辰雄、文柏森、郭博容
、林萬發、劉鴻政、劉維濤曾參與餐會並聆聽甲○○宣告有關圍
標之事宜，均未表異議，但上開消極行為，於他人之犯罪，如何
得認為已具犯意之聯絡與行為之分擔，而得以共同正犯論處罪刑
，未見原審細加說明，自嫌理由不備。乙○○、丙○○、丁○○
、己○○、庚○○、戊○○、甲○○上訴意旨指摘原判決關於其
等部分不當，尚非全無理由，應認各該部分有撤銷發回更審之原
因。
二、金樹營造有限公司、鐵山營造工程有限公司、川順營造股份
有限公司部分：
按刑事訴訟法第三百七十六條所列各罪之案件，經第二審判決者
，不得上訴於第三審法院，為該法條所明定。本件上訴人金樹公
司、鐵山公司、川順公司違反政府採購法案件，原審依政府採購
法第九十二條、第八十七條第六項、第四項之規定論處罪刑，核
屬刑事訴訟法第三百七十六條第一款之案件。此部分既經原審維
持第一審法院論處上訴人等罰金各罪刑，並駁回上訴人等在第二
審之上訴，自不得上訴於第三審法院，上訴人等提起上訴，顯為
法所不許，應予駁回。
據上論結，應依刑事訴訟法第三百九十七條、第四百零一條、第
三百九十五條前段，判決如主文。
中    華    民    國  九十五  年    八    月   十七   日
                      最高法院刑事第五庭
                          審判長法官  莊  登  照
                                法官  洪  明  輝
                                法官  黃  一  鑫
                                法官  林  秀  夫
                                法官  徐  昌  錦
      本件正本證明與原本無異
                                      書  記  官
中    華    民    國  九十五  年    八    月  二十三  日
                                                      V


司法院資訊處製作；財團法人民間司法改革基金會備份。
